【裁判字號】    99,軍上,8
【裁判日期】    991029
【裁判案由】    貪污治罪條例
【裁判全文】
臺灣高等法院高雄分院刑事判決           99年度軍上字第8號
上  訴  人
即  被  告  甲○○
上列上訴人因貪污治罪條例案件，不服國防部高等軍事法院高雄
分院98年度上重更(二)字第1 號中華民國99年4 月13日第一審判決
（起訴案號：國防部南部地方軍事法院檢察署97年度偵字第108
號），提起上訴，本院判決如下：
    主  文
原判決撤銷，發回國防部高等軍事法院高雄分院。
    理  由
一、原判決認定上訴人甲○○有其事實欄所載犯行，因而撤銷第
    一審之科刑判決，改判仍論上訴人以非公務員與公務員共同
    侵占公有器材罪2 罪，各處有期徒刑5 年2 月、10年，並為
    相關從刑之宣告，固非無見。
二、按有罪之判決書，應於理由內分別情形，記載認定犯罪事實
    所憑之證據及其認定之理由，並記載對被告有利之陳述及辯
    護意旨不採納之理由；判決不載理由或所載理由矛盾者及判
    決理由對於被告有利之陳述或辯護意旨不予採納而未經記載
    者，其判決當然為違背法令；軍事審判法第176 條第1 、2
    款及同法第197 條第14、15款分別定有明文。
三、又貪污治罪條例第4 條第1 項第1 款侵占公用或公有器材之
    成立，除須依據法令從事公務之人員主觀上有不法所有之意
    圖外，並須行為人對自己持有之公用器材，變易持有為所有
    之意思，而逕為所有人之行為，且該器材係屬「公用」為構
    成要件，倘該項器材實際上已不作公用者，如將之變售得利
    私吞，除犯其他罪名外，尚不能以侵占「公用器材」論擬。
    經查：
    (一)原判決就被告甲○○是否為公務員及其職掌業務範圍，於
      主文欄記載「甲○○非公務員與公務員共同侵占公有器材
      ……；又非公務員與公務員共同侵占公有器材……」；於
      事實欄記載「被告甲○○（民國72年5 月5 日入伍，原海
      軍輪機學校儲備常士74年班畢業，志願役）係上開單位補
      給一等士官長。緣於96年9 月11日至同年12月2 日期間，
      任職該分庫料三組小組長職務，與當時亦任職該中心平海
      分庫料一組小組長陳永明三等士官長共事，陳永明負責該
      組軍品接收撥發時效管制、戰備、管制及可修件軍品管制
      等業務，為依據法令服務於國家所屬機關而具有法定職務
      權限之公務員，渠等2 人均因債務問題，急需用錢，竟共
      同基意為自己不法所有之犯意聯絡……」；惟於理由欄參
      、一說明「陳永明……擔任料一組小組長，負責軍品接收
      及撥發時效管制、戰備、管制及可修件軍品管制等業務，
      而被告甲○○……擔任料三組小組長，負責之職掌與陳永
      明相同……渠等之任職單位及業務職掌顯然即係源自上開
      國防部聯合後勤司令組織規程第3 條規定，且實務上亦均
      肯認上開業務職掌表已足供作為被告及陳永明係身分公務
      員之認定，是依首揭說明，被告與陳永明均為依據國防部
      聯合後勤司令部組織規程第3 條、陸海空軍軍官士官任官
      條例、陸海空軍官士官任職條例、陸海空軍官士官服役條
      例等法律，服務於國家所屬機關，而具有法定職務權限之
      公務員，自屬刑法第10條第2 項第1 款前段之身分公務員
      ，堪可認定。」（見原審上重更二判決第8 頁第12行以下
      ）；且被告甲○○及陳永明負責之業務，亦有聯勤儲備中
      心海用總庫97年8 月8 日聯儲海庫字第0970001796號函附
      陳永明及被告甲○○負責業務資料在卷可佐（見原審訴字
      卷第115 、117 頁）；又於理由欄參、二說明「證人陳永
      明於原審證稱：我在平海分庫是擔任一組小組長職務，料
      一組只要是船上的東西都有保管，包含金屬板及CO2 鋼瓶
      等物品等語，且依卷附海用總庫97年8 月8 日聯儲海庫字
      第0970001796號函附所屬平海分庫業務職掌表亦載明陳永
      明為該第一作業組（即料一組）小組長，其業務職掌項目
      二為『庫儲軍品調儲保養規劃建議與時效管制』是本案系
      爭金屬板及CO2 鋼瓶等物品均屬陳永明業管職掌之監督保
      管範圍，尚非被告之業管職掌範圍，亦即與被告之職務尚
      無關聯」；理由欄伍、一另說明「被告與陳永明間就上開
      2 次犯行，有犯意聯絡及行為分擔，雖其陳永明具有職掌
      保管金屬板及CO2 鋼瓶等業務之公務員身分，被告職掌與
      之並無業務關聯性，惟依貪污治罪條例第3 條及刑法第28
      條之規定，被告與陳永明均為共同正犯。」；是原判決就
      被告甲○○是否屬刑法第10條第2 項第1 款前段之身分公
      務員？其業務職掌範圍為何？是否於職務上持有本件系爭
      金屬板及CO2 鋼瓶之公用器材？如何持有？或本身職務上
      未持有本件系爭金屬板及CO2 鋼瓶之公用器材，而係與職
      務上持有本件系爭金屬板及CO2 鋼瓶公用器材之陳永明共
      犯侵占罪？凡此並未詳予調查、認定，且有前後不符之情
      。
    (二)本件系爭金屬鋁板及CO2 鋼瓶固歸類為國軍補給品十大分
      類中第九類軍品，金屬鋁板為海軍修艦作業使用、CO2 鋼
      瓶為艦艇、陸地單位消防器材，有聯勤儲備中心海用總庫
      98年12月11日聯儲海庫字第0980003168號函在卷可佐（見
      原審上重更二卷第82－83頁）。然證人李卿駒於偵查中證
      稱：被告甲○○供稱被廠商帶出營外的廢棄的CO2 滅火器
      鋼瓶十餘枝，經查是各海軍單位將自行購買使用完畢之CO
      2 滅火器鋼瓶拿到我們單位統一繳交，帳籍上沒有出現等
      語（見偵查卷4 第44－45頁）；則依證人李卿駒上開陳述
      ，本件系爭CO2 鋼瓶實際上是否仍作公用？是否仍由陳永
      明或被告甲○○持有、保管中？亦屬不明。原判決理由對
      於被告有利之陳述不予採納，未經詳予認定並記載理由。
    (三)被告甲○○於偵查中雖陳稱自96年9 月11日起至96年11月
      10日止，以其名義辦理會客手續者均係幫陳永明帶廠商蘇
      靖貴進入營區等語（見公訴卷第71頁），惟被告甲○○始
      終否認有與陳永明共同侵占犯行，其後於審理中復改稱其
      於96年10月21日係代理陳永明在值日官室看守，因為陳永
      明要帶領蘇靖貴進入營區，而其於96年11月10日係休假不
      在營區等語；又證人蘇靖貴證稱96年10月21日、96年11月
      10 日 均是陳永明打電話聯絡其載運金屬板等物品，亦係
      陳永明帶領其住入營區，96年11月10日是陳永明指使其夾
      鋁板等語（見偵查卷3 第77頁、一審訴字卷2 第172 頁）
      ；且依海軍左營基地96年10月21日、96年11月10日洽公人
      員會客單均記載被會人陳永明，有該洽公人員會客單可稽
      （見偵查卷1 第106 、110 頁）；是被告甲○○於96年11
      月10 日 有無與陳永明有共同侵占本件系爭金屬板及CO2
      鋼瓶公用器材之犯意聯絡及行為分擔，尚屬有疑。原判決
      認被告甲○○與陳永明於96年11月10日共同犯侵占罪，即
      有判決未載理由之違誤。
    綜上所述，原判決上述之違背法令影響於事實之確定，本院
    無可據以為裁判，應將原判決撤銷，發回原審法院更為審判
    。
據上論結，應依軍事審判法第206 條第1 項、第199 條，刑事訴
訟法第397 條，判決如主文。
中    華    民    國    99    年    10    月    29    日
                  刑事第八庭    審判長法  官  洪兆隆
                                      法  官  張盛喜
                                      法  官  郭玫利
以上正本證明與原本無異。
本判決不得上訴。
中    華    民    國    99    年    11    月    2     日
                                      書記官  梁美姿

司法院資訊處製作；財團法人民間司法改革基金會備份。
